【裁判字號】    97,上易,406
【裁判日期】    971231
【裁判案由】    損害賠償
【裁判全文】
臺灣高等法院臺中分院民事判決         97年度上易字第406號
上 訴 人    甲○○
被上訴人    乙○○○（原名許張儷）
訴訟代理人  丙○○
上列當事人間請求損害賠償事件，上訴人對於中華民國97年9月
16日臺灣臺中地方法院97年度訴字第1365號第一審判決提起上訴
，本院於97年12月23日言詞辯論終結，判決如下：
    主  文
原判決廢棄。
被上訴人應給付上訴人新台幣柒拾玖萬伍仟元，及自民國97年6
月4日起至清償日止，按年息5%計算之利息。
第一、二審訴訟費用由被上訴人負擔。
    事實及理由
一、上訴人起訴主張：
  (一)被上訴人明知坐落臺中市○區○○○段1229地號土地（面積
    6,704平方公尺）為台灣省台中農田水利會（下稱農田水利
    會）所有，竟意圖為自己不法之所有，向上訴人誆稱該土地
    內137平方公尺部分土地（下稱系爭土地）為其所有，上訴
    人不疑有詐，於民國90年11月1日向被上訴人承租系爭土地
    ，簽訂租賃契約，約定租期自90年11月1日起至95年10月30
    日止，每月租金新臺幣（下同）1萬元，每次應繳納1年份租
    金，由上訴人一次開立4張支票（每張金額為3個月之租金）
    予被上訴人收受。5年租期屆滿，被上訴人共收取60萬元租
    金。於95年11月1日被上訴人又與上訴人續約，租期自95年
    11月1日起至96年10月30日止，租金提高為每月1萬5千元，
    由上訴人一次開立4張支票（每張金額為3個月租金）予被上
    訴人收受，並交付保證金1萬5千元。嗣於96年2月間上訴人
    經農田水利會人員通知，始知被上訴人並非系爭土地之所有
    權人，亦無任何權源可出租系爭土地，上訴人乃向被上訴人
    索回尚未到期之支票，惟被上訴人拒不返還，上訴人為顧及
    票信，仍由被上訴人提示兌現全部票款，被上訴人因而收取
    續約後之租金共計18萬元。故自90年11月1日起至96年10月
    30日止，上訴人共交付78萬元租金，及1萬5千元保證金予被
    上訴人。
  (二)被上訴人以上開詐欺方式，使上訴人交付租金及保證金，係
    故意以背於善良風俗之方法加損害於上訴人，被上訴人自應
    賠償上訴人之損害；又上訴人係因被上訴人之詐欺行為，始
    無權占有農田水利會之土地，亦經農田水利會於原法院對上
    訴人提起96年度重訴字第527號拆屋還地訴訟，上訴人自受
    有損害，爰本於民法第184條第1項規定，請求被上訴人應賠
    償上訴人所受損害795,000元，上訴人於知悉被上訴人上開
    詐欺情事後，已依民法第92條規定，撤銷承租系爭土地之意
    思表示，依民法第114條第1項規定，系爭土地之租賃契約視
    為自始無效，被上訴人受有上訴人支付之租金78萬元、及保
    證金1萬5千元，屬無法律上原因受有利益，上訴人併得依民
    法第179條規定，請求被上訴人償還795,000元之不當得利等
    語。
  (三)聲明求為判決：
    1.被上訴人應給付上訴人795,000元，及自97年6月4日起至
      清償日止，按年息5%計算之利息。
    2.上訴人願供擔保，請准宣告假執行。
二、被上訴人則辯以：租賃契約乃債權契約，出租人不以所有權
    人為必要，被上訴人雖非系爭土地所有權人，惟其已將合於
    約定使用收益之租賃物交付上訴人，於租賃期間上訴人亦繼
    續使用收益租賃物至租期屆滿，租賃契約有效且履行完畢，
    故上訴人不得再主張受有損害，上訴人既無損害，即難謂有
    侵權行為損害賠償請求權。又出租人對於租賃物有無所有權
    或其他權利，非租賃契約之成立要件；且被上訴人自82年起
    即善意占有系爭土地，依民法第952條規定，推定為適法所
    有之權利，得為占有物之使用及收益，是占有使用無合法權
    源之土地或房屋，仍有相當之占有使用利益。再者，上訴人
    締約時已知系爭土地為農田水利會所有，其仍自願向被上訴
    人承租占有系爭土地之使用權利，自難認被上訴人有以背於
    善良風俗之方法加損害於上訴人。又兩造租賃契約均按約履
    行完畢，債權債務關係業已消滅，上訴人目前亦仍占有系爭
    土地使用中，被上訴人自無不當得利等語。
三、原審判決駁回上訴人之訴及其假執行之聲請。
四、上訴人不服原判決，提起本件上訴，於本院聲明，求為判決
    ：
    (一)原判決廢棄。
    (二)被上訴人應給付上訴人795,000元，及自97年6月4日起至
      清償日止，按年息5%計算之利息。
    並補充陳述稱：
    (一)按最高法院97年台上字第979號判決意旨，出租人非所有
      權人時，縱將租賃物交付承租人並合於約定使用收益狀態
      ，至承租人究有無損害，而出租人應否負侵權行為或不當
      得利之損害賠償責任，應視具體情事判斷。查上訴人係因
      被上訴人之詐欺行為，始承租農田水利會所有之土地，並
      支付租金及保證金共795,000元予被上訴人，而訴外人農
      田水利會亦已另案對上訴人提起侵權行為、不當得利及拆
      屋還地之訴訟，經原法院96年度重訴字第527號判決上訴
      人應拆屋還地及賠償328,792元予農田水利會，造成上訴
      人使用系爭土地，卻同時需對被上訴人支付795,000元及
      對農田水利會支付328,792元之租金，顯使上訴人為財產
      上多餘之支付而受有損害，原判決認上訴人毫無損害，顯
      然有誤。
    (二)依民法第765條規定，僅所有人就其所有物有使用收益之
      權利，其他人無論基於何種原因，對他人之物均無收用收
      益權限，故本件僅農田水利會有權使用收益系爭土地，即
      收取系爭土地租金之權利。被上訴人以詐欺之犯罪行為，
      使上訴人陷於錯誤，進而簽訂租約及支付795,000元予被
      上訴人，被上訴人顯係以犯罪行為侵害上訴人之財產權，
      而屬侵權行為，自應依民法第184條第1項規定，賠償上訴
      人所受之795,000元損害。
    (三)又依最高法院91年度台上字第1537號判決意旨，承租人為
      善意時，得依民法第952條為租賃物之使用及收益，且其
      占有使用所獲得之利益，對所有人不負返還義務。然租賃
      物使用收益之法律性質，與使用租賃物對價即租金之性質
      不同。上訴人使用系爭土地作為汽車修配廠營業用，上訴
      人屬善意，故無庸返還使用系爭土地之利益即營業利益，
      但對使用系爭土地之租金部分，最高法院上開見解並未敘
      及，故上訴人應仍有支付相當租金之不當得利予所有權人
      農田水利會之必要。況原法院96年度重訴字第527號亦已
      判決上訴人應拆屋還地，並支付328,792元予農田水利會
      。原判決認上訴人對農田水利會不負有侵權行為及不當得
      利損害賠償責任，並進而認上訴人無損害云云，除與原法
      院96年度重訴字第527號判決矛盾外，亦與最高法院上開
      判決意旨不符。
    (四)被上訴人涉有刑事詐欺罪嫌部分，業經原法院97年度易字
      第610號、鈞院97年度上易字第1133號刑事判決確定，認
      被上訴人顯係利用詐術，使上訴人陷於錯誤將795,000元
      交付，被上訴人所為屬民法第92條詐欺之情事，上訴人自
      得依該規定撤銷意思表示。原判決增加法令所無之限制，
      遽認契約必要之點合致，即無所謂詐欺云云，顯然違法。
    (五)又土地之租賃價值即租金係屬租賃契約必要之點，且土地
      租賃價值乃繫於土地之地點、及所有權人為私人或行政機
      關如農田水利會等，而農田水利地之租賃價值通常較低。
      上訴人非僅以被上訴人非土地所有權人為由，主張撤銷意
      思表示，而係因被上訴人行使詐術，致上訴人誤信系爭土
      地為其所有，並對系爭土地租賃價值之認知產生錯誤，依
      民法第92條撤銷承租之意思表示，故原判決指上訴人僅以
      被上訴人非土地所有權人而主張撤銷，顯係誤解上訴人之
      主張。
    (六)末查被上訴人明知系爭土地為農田水利地，卻仍向上訴人
      誆稱其為系爭土地所有權人，使上訴人與其簽訂租賃契約
      ，上訴人於承租當時確實不知系爭土地為水利地，乃係受
      被上訴人所騙而向被上訴人承租等節，業經上開刑事判決
      載述甚明。被上訴人故意詐欺之行為，自應屬侵權行為，
      被上訴人自應對上訴人負賠償責任。
五、被上訴人於本院聲明，求為判決：上訴駁回。
    並補充陳述稱：
    (一)上訴人目前仍繼續占有系爭房屋土地並營業中，其法律地
      位為占有人，自有使用收益利益，然其以土地租賃權被不
      法侵害為由，提起損害賠償之訴，尚需先就其主張之土地
      租賃權存在之事實，負舉證之責任，倘不能證明其有租賃
      權之存在，自不發生侵權行為之問題，而無損害賠償請求
      權可言。兩造租賃契約既已於96年10月30日消滅，被上訴
      人亦多次以存證信函通知上訴人返還租賃物，並聲明結束
      兩造間租賃契約，則上訴人主張其有侵權行為損害賠償請
      求權，自無理由。
    (二)又上訴人提起本訴，顯係欲以訴訟手段換取系爭土地之無
      償使用，此觀原審證人陳述內容即可證明；又按租賃關係
      結束應返還租賃物，倘承租人繼續占有使用、不依約搬遷
      者，應自行承擔利益及損害。最高法院44年台上字第188
      號判例意旨參照。倘上訴人於系爭契約關係消滅後即搬遷
      ，農田水利會即不會訴請上訴人拆屋還地，上訴人於系爭
      租賃契約關係消滅後拒不搬離，致有上開之訴訟，上訴人
      應自行負責。
    (三)退步而言，縱本件紛爭有損害賠償問題，請求權人亦應為
      系爭土地所有權人即農田水利會，上訴人無權向被上訴人
      請求。又被上訴人根本沒有詐騙上訴人，至多僅為竊佔農
      田水利會之土地，而非詐欺等語。
六、查上訴人主張兩造於90年11月1日就系爭土地訂立租賃契約
    ，約定租期自90年11月1日起至95年10月30日止，每月租金1
    萬元，5年租期屆滿，被上訴人共收取60萬元租金；嗣於95
    年11月1日兩造又就系爭土地續約，租期自95年11月1日起至
    96年10月30日止，租金為每月1萬5千元，上訴人並交付保證
    金1萬5千元予被上訴人收受，自90年11月1日起至96年10月
    30日止，上訴人總計交付78萬元租金、及1萬5千元保證金予
    被上訴人；而系爭土地並非被上訴人所有，所有權人為農田
    水利會等情，業據上訴人提出地籍圖、租賃契約書、租金明
    細、臺灣省臺中農田水利會函、及地價稅補繳通知書等件為
    證，並為被上訴人所不爭執，堪信上訴人上開之主張為真實
    。惟上訴人主張被上訴人明知系爭土地為農田水利會所有，
    竟意圖為自己不法之所有，向上訴人誆稱該土地為其所有，
    使上訴人不疑有他而陷於錯誤，與之簽訂上開租賃契約，被
    上訴人所為係屬詐欺行為；又上訴人係因被上訴人之詐欺行
    為，始占用農田水利會所有之系爭土地使用收益，原法院96
    年度重訴字第527號拆屋還地事件，判決上訴人應拆屋還地
    、及給付農田水利會328,792元損害金，上訴人受有損害，
    自得依民法第184條第1項、及不當得利規定，請求被上訴人
    賠償所受之損害795,000元等節，則為被上訴人所否認，並
    以上詞置辯。經查：
  (一)上訴人主張被上訴人明知系爭土地為農田水利會所有，竟意
    圖為自己不法之所有，向上訴人詐稱系爭土地為其所有，上
    訴人不疑有詐，始與其簽訂上開租賃契約，被上訴人所為之
    上揭詐欺行為，業經本院97年度上易字第1133號刑事判決，
    判處被上訴人有罪確定等情，業經本院調閱本院上開刑事全
    卷查明屬實，被上訴人否認其犯有詐欺罪云云，自無可採。
    被上訴人雖又以：上訴人於簽訂系爭租約時，已知悉系爭土
    地為農田水利會所有，上訴人仍願向其承租系爭土地為占有
    使用，難認其有何詐欺情事，而有加損害於上訴人等語，惟
    已為上訴人所否認，並以：上訴人於90年11月1日向被上訴
    人承租系爭土地時，並不知道系爭土地為水利會所有，係被
    上訴人叔叔之子張新添介紹，其始向被上訴人承租等語。查
    證人即仲介人張新添於上開刑事案件中結證稱：因上訴人要
    找廠房，其知道被上訴人有廠房要出租，其就告訴上訴人，
    上訴人即透過哥哥洪光輝去找被上訴人洽談，後來即由上訴
    人自己和被上訴人談，其就沒有再行介入；其知道那邊有一
    塊水利地，但不知道是否就是被上訴人要出租的那一塊地等
    語（見原法院刑事卷第96頁），按證人張新添僅係介紹上訴
    人向被上訴人承租系爭土地，其後即未再介入上訴人租地事
    宜，業據其證述如上甚詳，則證人張新添並未能證明上訴人
    於承租系爭土地時，已知悉系爭土地為水利地之事實，即難
    為上訴人不利之認定。被上訴人又以證人林東邦於兩造簽訂
    系爭租賃契約時在場，可證明上訴人曾以系爭土地為水利地
    ，要求降低租金云云，查證人林東邦於原法院審理中固結證
    稱：其有聽到上訴人提及系爭土地為水利地，不要租那麼貴
    ，被上訴人配偶丙○○有答應調降租金，但多少金額其不清
    楚，其對支付定金之事亦不清楚等語（見原審卷第70頁），
    惟上訴人以兩造於簽訂系爭租約時，僅兩造及其兄洪光輝三
    人在場，證人林東邦並未在場等語（見本院卷第26頁），按
    上訴人已否認證人林東邦於兩造簽約時在場；又證人林東邦
    如於兩造簽訂系爭租約時在場，何以僅就系爭土地為水利地
    一節有記憶，而對承租土地相關之定金、及調降租金多寡等
    項均不清楚，則證人林東邦於兩造簽訂系爭租約時，是否確
    實在場，已有可疑，尚難以證人林東邦上開證詞，即認定上
    訴人於簽訂系爭租約時，已知悉系爭土地為水利地之事實。
    況上訴人如知悉系爭土地為水利地，上訴人自可循相關途徑
    直接向農田水利會承租，不僅租金較低，且可避免農田水利
    會日後可能對其提起民、刑事訴訟之累，足見；被上訴人以
    上訴人於締約時，明知系爭土地為農田水利會所有，仍與之
    承租系爭土地云云，顯有違常情，不足採信。
  (二)被上訴人又以租賃契約為債權契約，出租人不以所有權人為
    必要，其雖非系爭土地所有權人，然已將合於約定使用收益
    之租賃物交付上訴人，上訴人亦於租賃期間內為使用收益，
    自無損失等語，惟查：上訴人向被上訴人承租系爭土地，於
    上開租約存續期間，已支付租金暨保證金79萬5千元予被上
    訴人，已如上述；惟系爭土地為農田水利會所有，並非被上
    訴人所有，農田水利會對上訴人無權占用系爭土地一事，向
    原法院提起96年度重訴字第527號拆屋還地等民事訴訟，該
    事件已判決上訴人應將系爭土地上之建物拆除，並將土地返
    還予農田水利會、及應給付農田水利會相當租金之損害金32
    8,792元等情，有該判決書在卷可稽（見原審卷第50至55頁
    ），則上訴人承租系爭土地使用，因被上訴人上開之詐騙行
    為，須同時支付予被上訴人租金、及農田水利會相當租金之
    損害金等雙重代價，被上訴人所為侵害上訴人財產上之權利
    ，上訴人自受有損害，自應負侵權行為損害賠償責任。上訴
    人以其於知悉被上訴人上開詐欺情事後，已依民法第92條規
    定，撤銷承租系爭土地之意思表示，為被上訴人所不爭，自
    得向被上訴人請求返還上開已給付之租金及保證金，被上訴
    人徒以其已將合於租約所約定之租賃物，交付予上訴人使用
    收益，上訴人並無損失云云，自無足取。
七、綜上所述；上訴人本於民法第184條第1項侵權行為損害賠償
    規定，請求被上訴人應賠償其所受之損害795,000元，及自
    起訴狀繕本送達之翌日即自97年6月4日起至清償日止，按年
    息5%計算之利息，為有理由，應予准許。原審為上訴人敗訴
    之判決，容有未洽，上訴意旨指摘原判決不當，求予廢棄改
    判，為有理由，應由本院予以廢棄，改判如文第二項所示。
八、本案事實已臻明確，兩造其餘攻擊防禦方法，不足以影響本
    判決結果，爰不一一論述，併此敘明。
據上論結：本件上訴為有理由，依民事訴訟法第450條、第78條
，判決如主文。
中    華    民    國    97    年    12    月    31    日
                  民事第四庭    審判長法  官  陳蘇宗
                                      法  官  黃永祥
                                      法  官  張浴美
以上正本係照原本作成。
不得上訴。
                                      書記官  郭振祥
中    華    民    國    98    年    1     月    5     日
                                                      Ａ


司法院資訊處製作；財團法人民間司法改革基金會備份。
